【裁判字號】    98,台抗,699
【裁判日期】    980910
【裁判案由】    保全證據
【裁判全文】
最高法院民事裁定              九十八年度台抗字第六九九號
再 抗告 人  丙○○（即萬有紙廠股份有限公司之破產管理人）
            寬達信置業股份有限公司
法定代理人  戊○○
再 抗告 人
兼 上二 人
共      同
訴訟代理人  丁○○律師
上列再抗告人因與相對人甲○○等間保全證據事件，對於中華民
國九十八年六月十日台灣高等法院台南分院裁定（九十八年度抗
字第一二九號），提起再抗告，本院裁定如下：
    主  文
原裁定廢棄，應由台灣高等法院台南分院更為裁定。
    理  由
本件相對人甲○○、乙○○向台灣雲林地方法院（下稱雲林地院
）聲請保全證據，聲請意旨略以：伊二人均為萬有紙廠股份有限
公司（下稱萬有公司）之債權人，俟乙○○於雲林地院九十六年
度執字第七七四三號強制執行事件，就萬有公司對第三人永豐餘
公業用紙股份有限公司（下稱永豐餘公司）之代工工資債權執行
，詎永豐餘公司竟否認債權存在，乙○○遂提起確認代工工資債
權存在訴訟，永豐餘公司於上開訴訟中提出「萬有代工應收應付
明細表」主張對萬有公司有債權存在並主張抵銷。因永豐餘公司
委託萬有公司代工，其明知代工款應有餘額，為防止伊查扣代工
餘額，乃主張其與萬有公司互有買賣與代工關係。又林錦龍係自
民國九十四年四月二十九日接任萬有公司之重整人，因總經理許
清俊表示未曾向林錦龍所屬之永豐餘公司貸款，惟林錦龍卻於九
十四年五月二十三日、同年十二月三十一日、九十六年一月八日
分別設定動產擔保抵押新台幣（下同）一億元、二千萬元、一千
萬元予永豐餘公司。為查明萬有公司與永豐餘公司間之買賣與代
工關係，有對萬有代工應收應付明細表中所載九十五年十二月、
九十六年一月至六月，萬有公司向永豐餘公司購買原紙成品及物
料之會計傳票、原始憑證等資料予以保全之必要。另就萬有公司
為永豐餘公司設定之動產擔保交易是否虛偽不實，有無淘空萬有
公司之情事，亦有對萬有公司自九十四年起至九十七年止之總分
類帳、明細分類帳及相關之會計傳票、原始憑證予以保全證據之
必要云云。原法院雖認聲請保全之前述證據，均在萬有公司持有
中，林錦龍又為萬有公司之法定代理人，且上開證據攸關系爭明
細表及動產擔保交易登記、變更登記申請書與標的明細表是否真
實之認定，而乙○○對九十七年度上更(一)第二四號訴訟之判決，
業已提起第三審上訴，並送最高法院審理，已經查明註載在卷，
則相對人對前述由萬有公司持有之交易憑證及會計帳簿等證據，
是否確無保全之必要？已非無疑；再者，甲○○既向台灣台北地
方法院地檢署對林錦龍提出涉嫌背信之告訴，苟未及時保全，客
觀上能否期待各該證據於嗣後之相關訴訟必無滅失或礙難使用之
虞？果爾，能否遽謂相對人提出之前開資料不足以釋明有保全前
述證據之「時間上之迫切性」及「必要性」？亦非無疑。因而以
九十八年度抗字第一二九號裁定將雲林地院所為駁回相對人聲請
之裁定廢棄。
惟按證據有滅失或礙難使用之虞，或經他造同意者，得向法院聲
請保全；就確定事、物之現狀有法律上利益並有必要時，亦得聲
請為鑑定、勘驗或保全書證，民事訴訟法第三百六十八條第一項
定有明文，此即為證據保全之原因。所謂證據有滅失之虞，係指
供為證據之材料本體，有消失之危險而言。所謂證據有礙難使用
之虞，係指證據雖未滅失，但有其他客觀情事致有不及調查之危
險而言。當事人聲請保全證據，依同法第三百七十條第二項、第
二百八十四條規定，應就保全證據之理由即上開證據保全之原因
，提出可使法院信其主張為真實之證據，以釋明之。查萬有公司
業於九十七年十一月五日經雲林地院以九十七年破字第四號裁定
宣告破產，並選任再抗告人為破產管理人，則依破產法第八十八
條，破產人應將與其財產有關之一切簿冊、文件及其所管有之一
切財產，移交破產管理人，即系爭帳目證據應由再抗告人所管有
、使用及支配。又究竟有何證據釋明所欲保全之證據有滅失或礙
難使用或不及調查使用之危險？系爭帳目證據之現狀何以日後無
法調查而有確定現狀之必要，原審悉未調查審究系爭帳目證據由
何人管有、使用及支配，而以前詞為據，將第一審法院駁回相對
人證據保全聲請之裁定廢棄發回，自有不當，再抗告論旨，指摘
原裁定不當，聲明廢棄，非無理由。案經發回，本件究應以何人
為證據保全之相對人，亦有查明審究必要。
據上論結，本件再抗告為有理由。依民事訴訟法第四百九十五條
之一第二項、第四百七十七條第一項、第四百七十八條第二項，
裁定如主文。
中    華    民    國  九十八  年    九    月    十    日
                      最高法院民事第四庭
                          審判長法官  劉  延  村
                                法官  許  澍  林
                                法官  黃  秀  得
                                法官  許  正  順
                                法官  魏  大  喨
      本件正本證明與原本無異
                                      書  記  官
中    華    民    國  九十八  年    九    月  二十二  日
                                                      Ｅ


司法院資訊處製作；財團法人民間司法改革基金會備份。
